【裁判字號】    88,自,623
【裁判日期】    891024
【裁判案由】    偽造文書
【裁判全文】
臺灣臺北地方法院刑事判決                        八十八年度自字第六二三號
    自  訴  人  乙○○
    即反訴被告          台北縣泰山鄉○○路○段九三巷十五號一樓
    自訴代理人  林正律師
                周慧貞律師
                丙○○
    被      告  丁○○
    即反訴人
    右  一  人  汪倩英
    選任辯護人
    被      告  甲○○
右列被告等因偽造文書及誣告案件，經自訴人向臺灣板橋地方法院提起自訴（案號八
十八年自字第一六九號），經該院判決管轄錯誤移送而來，及被告丁○○提起反訴，
本院判決如左：
    主  文
丁○○、甲○○被訴偽造文書部分均無罪；被訴損害債權部分不受理。
乙○○無罪。
    理  由
甲、自訴部分：
壹、移送暨追加自訴意旨略以：被告丁○○明知其女婿即被告甲○○積欠自訴人乙○○新臺幣（下同）七十五萬元之票款債務，經自訴人取得臺灣板橋地方法院八十
    五年五月六日八十五年度票字第一八０三號，對債務人即被告甲○○本票准許強
    制執行之執行名義，於將受強制執行之際，乃被告丁○○、甲○○共同基於設定
    虛偽抵押權之犯意，意圖損害自訴人之債權，均明知其等間並無債權債務關係存
    在，被告丁○○於八十五年五月七日以擔保借款為由，以甲○○提供其所有坐落
    臺北市○○區○○段一小段七六三、七六五地號土地（應有部分均萬分之六百十
    二）及其上第三七一九、三七二五建號即門牌號碼臺北市松山區○○○路一四五
    號八樓建物，向臺北市松山區地政事務所申請設定本金最高限額抵押權一千萬元
    予被告丁○○，以此方式處分上開財產，使該管之臺北市松山區地政事務所不知
    情之承辦人員陷於錯誤，於八十五年五月七日登載上開不實抵押權之事項於其職
    務上所掌之登記簿上，足生損害於債權人即自訴人乙○○及地政事務所對土地、
    建物登記管理之正確性。因認被告丁○○、甲○○共同涉有刑法第二百十四條使
    公務員登載不實罪嫌及第三百五十六條之毀損債權罪嫌云云。
貳、無罪部分：
一、按犯罪事實應依證據認定，無證據不得推定其犯罪事實；又不能證明被告犯罪者
    ，應諭知無罪之判決，刑事訴訟法第一百五十四條、第三百零一條第一項分別定
    有明文。故事實之認定，應憑證據，如未能發現相當證據，或證據不足以證明，
    自不能以推測或擬制之方法，為裁判基礎（最高法院四十年臺上字第八六號判例
    參照）；且認定不利於被告之事實須依積極證據，苟積極證據不足為不利於被告
    事實之認定時，即應為有利於被告之認定（最高法院三十年台上字第八一六號判
    例參照）。又被害人所述被害情形如無瑕疵可指，而就其他方面調查又與事實相
    符，其供述始足據為判決之基礎；且告訴人之指訴，係以使被告受刑事訴追為目
    的，是其陳述是否與事實相符，仍應調查其他證據以資審認（最高法院三十二年
    上字第六五七號、五十二年台上字第一三００號判例參照）。
二、訊據被告丁○○、甲○○固不諱言於右揭時地由甲○○提供上開不動產設定本金
    最高限額一千萬元之抵押權予丁○○乙節，惟均堅詞否認有偽造文書犯行，丁○○辯稱：因甲○○擬向伊借錢，乃主動提供上開土地供作擔保，惟甲○○嗣後並
    未向伊借錢，故雙方於抵押權存續期間並無發生債權；甲○○則辯稱：伊因資金
    調度問題，本擬向岳父丁○○借款，始決意將上開不動產設定最高限額抵押權予
    丁○○，並非使公務員登載不實等語。
三、經查：
（一）按被害之是否直接，應以犯罪行為與受害之法益有無直接關係以為斷，若國家
      社會法益與個人均為直接被害人，個人自有權提起自訴（司法院二十六年院字
      第一七０二號解釋及同年最高法院上字第二三三七號判例參照）。依自訴意旨
      所載，倘若被告等人確有虛偽設定最高限額抵押權，使地政機關承辦人員登載
      於職務上所掌登記簿公文書上，影響自訴人對於土地他項登記之信賴及其普通
      債權之受償權利，使自訴人之權益遭受侵害，足以生損害於自訴人，故自訴人
      為犯罪直接被害人，應有權提起本件自訴，辯護意旨以自訴人並非直接被害人
      ，因認本件自訴不合法云云，容有未洽，委無足憑，應先敘明。
（二）被告甲○○因資金周轉問題擬向被告丁○○借款，乃由甲○○主動提議提供上
      開不動產作為擔保，雙方於八十五年五月四日訂立本金最高限額一千萬元，權
      利存續期間為八十五年五月四日至八十八年五月三日之最高限額抵押權，並於
      八十五年五月七日完成登記各節，為被告丁○○、甲○○於本院調查時先後供
      述在卷（見本院八十八年七月廿日、同年八月十七日訊問筆錄），互核相符，
      並經本院向台北市松山地政事務所調閱登記申請案卷資料查核屬實，有該所八
      十八年七月廿八日北市松第三字第八八六一０七六０００號函可稽，被告二人
      是否無締約真意，通謀虛偽設定最高限額抵押權，已非無疑。
（三）且最高限額抵押權契約本係擔保現在已發生或尚未發生之未來債權，於兩造訂
      立最高限額抵押契約時，未必須已有債權之存在，縱無任何債權存在，亦得訂
      立該項契約，換言之，最高限額抵押權異於普通抵押權，未必須有債權先行存
      在為前提，縱令嗣後於存續期間內未發生債權，亦難謂抵押權無效，僅生能否
      實行抵押權之問題（最高法院六十二年台上字第七七六號、六十六年台上字第
      一０九七號判例參照）。從而，最高限額抵押，其抵押權成立時可以不必先有
      債權存在，則被告丁○○與甲○○間，縱或尚未有主債權存在，亦不影響其抵
      押權設定登記之真實性；是上述辦理最高限額抵押權設定登記前，縱確未有債
      權產生，該最高限額抵押權設定登記亦無不實可言。
（四）稽之被告甲○○供稱：原本擬向伊岳父丁○○借錢才設定上述最高限額抵押權
      ，但嗣後並未借款等語（見本院八十八年八月卅一日訊問筆錄），被告丁○○
      亦不否認上開抵押權存續期間雙方並未發生任何債權屬實，倘若被告二人有設
      定虛偽最高限額抵押權之意圖，衡情丁○○應提出上開最高限額抵押權存續期
      間所發生之債權證明，以便實行上開抵押權，才有防止其他債權人對甲○○行
      使債權追討之實益，惟經本院調閱上開不動產強制執行程序卷宗，被告丁○○
      並未提出任何債權向法院聲請實行抵押權拍賣抵押物或進行參與分配，有本院
      八十七年度執字第一六八００號、八十八年度執字第一四四０九號拍賣抵押物
      民事執行卷可考，亦徵被告丁○○、甲○○所辯應非子虛。
（五）至於被告丁○○設定最高限額抵押權時，其資力是否足夠貸予甲○○供其周轉
      ，與被告丁○○、甲○○間是否虛偽設定最高限額抵押權乙事，依吾人生活經
      驗並無必然性之關連，自無從以丁○○當時並無資力可供借貸，推測上開最高
      限額抵押權之設定係屬虛偽不實。
  綜右所述，本件被告丁○○、甲○○之間雖無債權之存在，雙方仍得訂定最高限額
  抵押權契約，而向地政事務所提出登記，並無使公務員登載不實事項之事實發生，
  即其行為根本不符合構成要件，被告二人所辯絕無偽造文書之犯行乙節，應堪採信
  。此外，復查無其他積極證明被告二人有何使公務員登載不實犯行，不能證明被告
  二人犯罪，揆諸上開說明，均應依法諭知無罪之判決。
貳、不受理部分：
一、按刑法第三百五十二條、第三百五十四條至第三百五十六條之罪，須告訴乃論，
    同法第三百五十七條定有明文，又告訴或請求乃論之罪，被害人應於知悉犯人之
    時起，六個月內提出告訴，否則其告訴即不合法，而告訴或請求乃論之罪，已不
    得為告訴或請求者，不得再行自訴；不得提起自訴而提起者，應諭知不受理之判
    決，此觀諸刑事訴訟法第二百三十七條第一項、第三百二十二條、第三百三十四
    條規定自明。
二、經查：本件自訴人乙○○指被告丁○○、甲○○二人共同意圖損害其債權，於其
    取得執行名義後，甲○○乃於八十五年五月四日提供上開不動產向臺北市松山區
    地政事務所申請設定本金最高限額抵押權一千萬元予被告丁○○，以此方式處分
    上開財產，因認被告丁○○、甲○○共同涉犯刑法第三百五十六條損害債權罪嫌
    。惟自訴人於八十七年十一月七日具狀向本院執行處聲請強制執行拍賣上開不動
    產所檢附之土地暨建物登記謄本，均已記載上開不動產已設定最高限額抵押權予
    丁○○，顯然自訴人於八十七年十一月七日即已知悉犯人及犯罪事實，卻遲至八
    十九年八月廿日始具狀向本院追加自訴上開損害債權之犯罪事實，有補充理由狀
    附卷可稽，顯然已逾六個月之追訴期限，則依前開說明，就上開被告二人共同涉
    嫌損害債權部分，爰不行言詞辯論，逕為諭知不受理之判決。
乙、反訴部分：
一、本件反訴意旨略以：反訴被告乙○○與本訴被告甲○○間因家族公司股權紛爭纏
    訟多年，雙方互有涉訟，明知所訴虛偽不實，仍提起本件自訴，因認反訴被告涉
    有刑法第一百六十九條第一項之誣告罪嫌。
二、按刑法第一百六十九條第一項誣告罪之成立，以意圖他人受刑事或懲戒處分，而
    為虛偽之告訴、告發或報告者為要件；所謂虛偽係指明知無此事實故意捏造而言
    ，若告訴人誤認有此事實、以為有此嫌疑，或所告尚非全然無因，只因缺乏積極
    證據證明，致其所訴事實不能證明係屬實在，而在積極方面尚無證據證明其確係
    故意虛構者，仍不能遽以誣告罪相繩，最高法院亦著有四十年台上字第八八號、
    四十三年台上字第二五一號、四十六年台上字第九二七號判例可資參照。訊據反
    訴被告乙○○堅決否認有何誣告犯行，辯稱：伊向臺灣板橋地方法院取得對甲○○之本票裁定，聲請強制執行甲○○之財產，始查知甲○○已設定最高限額一千
    萬元抵押權予丁○○，因雙方為翁婿關係，為免上開抵押權實行影響其普通債權
    之實現，為追查雙方是否確有資金往來，乃提出告訴，並無誣告之犯意等語。
三、經查，上開不動產於八十四年三月廿八日即已設定第一順位最高限額四百四十四
    萬元抵押權予世華聯合商業銀行，本件反訴被告乙○○與本訴被告甲○○又於八
    十五年一月二十七日設定第二順位最高限額一千萬元抵押權，權利存續期間自八
    十五年一月十八日至同年十月二十日止，並陸續取得發生於上開抵押權存續期間
    對本訴被告甲○○數筆確定本票裁定各情，有土地暨建物登記謄本足稽，且有反
    訴被告提出之裁定及確定證明書在卷可憑，嗣乙○○自訴反訴人丁○○，所稱其
    與本訴被告甲○○於八十五年間設定最高限額一千萬元之抵押權、權利存續期間
    三年，自八十五年五月四日至八十八年五月三日止，亦據丁○○、甲○○供稱在
    卷，被告於八十八年二月十二日向臺灣板橋地方法院提出本件自訴丁○○、甲○○涉嫌刑法第二百十四條使公務員登載不實罪嫌時，上開丁○○與甲○○間設定
    最高限額抵押權存續期間尚未屆至，乙○○與甲○○姊弟間亦因股權糾紛纏訟多
    年，雙方已經交惡，乙○○取得執行名義後，卻發現上開不動產另行設定最高限
    額抵押權一千萬元予丁○○，認為影響其普通債權，且丁○○與甲○○間有翁婿
    關係，在無從向甲○○求證情況下，懷疑被告甲○○及反訴人丁○○共同虛偽設
    定不實最高限額抵押權，藉以妨害其求償，應屬合理，而尚非全然無因。是揆諸
    前揭判例，反訴被告所為應與刑法第一百六十九條第一項之誣告罪有間。此外，
    本院復查無其他積極證據，足認反訴被告有何誣告犯行，不能證明反訴被告犯罪
    ，依法應為無罪之諭知。
據上論斷，應依刑事訴訟法第三百四十三條、第三百三十四條、第三百二十二條、第
三百零一條第一項，判決如主文。
中      華      民      國    八十九    年      十      月    二十四    日
                                      臺灣臺北地方法院刑事第八庭
                                          法  官  胡宏文
右正本證明與原本無異。
如不服本判決，應於判決送達後十日內，向本院提出上訴狀。
                                          書記官
中    華    民    國      八十        年              月              日


司法院資訊處製作；財團法人民間司法改革基金會備份。
